【裁判字號】    91,重訴,555
【裁判日期】    921219
【裁判案由】    損害賠償
【裁判全文】
臺灣高雄地方法院民事判決                      九十一年重訴字第五五五號
    原      告  高雄區中小企業銀行股份有限公司
    法定代理人  丁○○
    訴訟代理人  鄭美玲  律師
                王伊忱  律師
                陳景裕  律師
    被      告  乙○○      住.
                            送.
    被      告  甲○○      住.
    訴訟代理人  黃如流  律師
                李文禎  律師
    被      告  丙○○      住.
    訴訟代理人  阮文泉  律師
右當事人間請求損害賠償事件，經本院九十二年十二月五日言詞辯論終結，判決如下
：
    主      文
被告乙○○、丙○○、甲○○應連帶給付原告新臺幣參仟陸佰壹拾參萬玖仟捌佰捌拾
元，及自民國九十一年六月二十二日起至清償日止，按年息百分之五計算之利息。被
告乙○○、甲○○另應連帶給付自民國九十一年六月七日起至民國九十一年六月二十
一日止，按年息百分之五計算之利息。被告甲○○另應給付自民國九十一年六月一日
起至民國九十一年六月六日止，按年息百分之五計算之利息。
被告乙○○、丙○○應連帶給付原告新臺幣壹仟壹佰萬元，及自民國九十一年六月二
十二日起至清償日止，按年息百分之五計算之利息。被告乙○○另應給付自民國九十
一年六月七日起至民國九十一年六月二十一日止，按年息百分之五計算之利息。
原告其餘之訴駁回。
訴訟費用由被告連帶負擔。
本判決第一項於原告以新台幣壹仟貳佰零伍萬元提供擔保後，得假執行；但被告如以
新臺幣參仟陸佰壹拾參萬玖仟捌佰捌拾元為原告預供擔保後，得免為假執行。
本判決第二項於原告以新台幣參佰陸拾柒萬元提供擔保後，得假執行；但被告如以新
臺幣壹仟壹佰萬元為原告預供擔保後，得免為假執行。
原告其餘假執行之聲請駁回。
    事      實
甲、原告方面：
一、聲明：
  (一)被告應連帶給付原告新台幣（下同）四千七百三十一萬一千零六十五元，及自起
    訴狀繕本送達翌日起至清償日止，按年息百分之五計算之利息。
  (二)訴訟費用由被告連帶負擔。
  (三)原告願供擔保請准宣告假執行。
二、陳述：
  (一)被告乙○○為原告九如分行之職員，擔任大出納職務，竟自民國九十一年三月二
    十六日起至九十一年四月三日止，連續盜用原告客戶之印章及偽造中興保全公司
    科長謝瑜真之署押於取款條，盜領中興保全公司帳號0000000號帳戶內之
    存款，再利用作帳之方式，於每日下班前將所盜領之存款補足（即虛存款項於上
    開帳戶內），共計造成原告庫存現金短缺四千七百三十一萬一千零六十五元；而
    被告甲○○為原告九如分行之存款作業主管，負有每日檢查庫存現金之責，竟未
    確實檢查，即在庫存現金檢查表之檢查完畢無誤欄內予以蓋章，被告丙○○為原
    告九如分行之單位主管即經理，依原告規定應督導作業主管每日確實執行覆核庫
    存現金盤點之工作，又各營業單位業務當日每筆交易逾五百萬元者，亦應經單位
    經理於傳票上簽章確認，竟未確實督導、覆核，其二人之行為均有過失，且與被
    告乙○○前開侵占行為均為造成原告損害之共同原因，三人自應負共同侵權行為
    之責。另被告甲○○受僱於原告，竟違反原告之規定及注意義務，致原告受有損
    害，原告自亦可依債務不履行求償。而被告丙○○受原告委任擔任原告九如分行
    之經理，卻未善盡善良管理人之注意義務致原告受有損害，原告自亦得依民法第
    五百四十四條請求被告丙○○賠償原告所受之損害。爰依侵權行為及債務不履行
    之法律關係請求被告應連帶給付原告四千七百三十一萬一千零六十五元，及自起
    訴狀繕本送達翌日起至清償日止，按年息百分之五計算之利息。
  (二)對被告抗辯之陳述：
    被告甲○○於本件弊案發生時，係擔任原告九如分行之「存款作業主管」，且屬
    有權簽章之人員，而檢查庫存現金本屬存款作業主管之職務，此由被告甲○○均
    有於庫存現金同業存放檢查記錄欄上蓋章即可得知，被告甲○○既負有檢查庫存
    現金之義務，自不能僅以盤點大數之方式為之，況縱係以大數盤點之方式為之，
    被告甲○○亦應可輕易發覺千元鈔顆粒已被百元鈔顆粒代替，是被告甲○○以盤
    點庫存現金僅需以大數盤點之方式為之，而主張其無過失，自無可採。另原告分
    層負責明細表僅規定營業單位之第二層次為副理、襄理，並未限制僅有副理、襄
    理得擔任作業主管，原告總行亦曾函文公示可就原告九職等之行員選派有權簽章
    之人員，故被告甲○○以其非副理、襄理，主張其不得擔任作業主管顯非事實。
三、證據：提出臺灣高雄地方法院檢察署九十一年度偵字第七０二九號起訴書、原告
    銀行通知單、原告銀行庫存現金存放同業表、訊問筆錄、警訊筆錄、查詢最近交
    易明細、原告銀行業務手冊、被告乙○○匯款明細表、匯款申請書（代收入傳票
    ）、匯款回條、原告銀行八十七年九月十日八七高銀總業務字第０六一０號函、
    原告銀行九十年二月十九日函、原告銀行九十年二月二十二日高銀總業務字第０
    ０九四號來文簡便答覆表等件為證。
乙、被告方面：
一、聲明：
  (一)被告乙○○部分：
    對原告之請求不爭執。
  (二)被告甲○○、丙○○部分：
    求為判決駁回原告之訴。
    訴訟費用由原告負擔。
    如受不利之判決，請准予供擔保免為假執行。
二、陳述：
  (一)被告乙○○部分：
    對原告之請求不爭執。
  (二)被告甲○○部分：
    原告所屬九如分行雖於九十一年三月二十六日至九十一年四月三日間，遭被告
      林慧芬侵占四千七百一十四萬零九百四十八元，惟原告事前曾向明台保險公司
      及中國產物保險公司投保員工不忠實行為保險及員工誠實保證保險，原告因被
      告乙○○之行為可分別獲得二千二百萬元及二百五十萬元之保險理賠，另原告
      亦已扣押被告乙○○於原告銀行內之存款七萬五千四百九十六元，是原告因被
      告乙○○盜領行為實際遭受之損失僅為二千二百六十五萬三千五百一十八元而
      已，先予敘明。
    原告係以被告甲○○未確實檢查被告乙○○所製作之庫存現金表為據，主張被
      告甲○○違反其注意義務而有過失，是依原告所述，原告主張被告甲○○構成
      之侵權行為類型顯為過失侵權行為，而依民法第一百八十四條第一項前段規定
      ，過失侵權行為以侵害他人之權利為要件，惟原告主張其所受之損害為金錢損
      失，核其性質純屬經濟上利益之損害，故被告甲○○當無構成過失侵權行為之
      可能。
    又過失侵權行為以行為人按其情節應注意能注意而不注意為其主觀成立要件，
      所謂「應注意」與否之要件，乃係指依法律或契約負有注意義務而言，惟被告
      甲○○就被告乙○○所製作之庫存現金表，無論依財政部或原告內部職掌之規
      定，均無稽核檢查之義務，且被告乙○○作案之手法乃係利用其擔任大出納之
      機會，進入分行二樓金庫，將金庫內原為千元鈔之綑綁顆粒以類似尺寸之百元
      綑綁顆粒代替，並故意將替代之百元鈔綑綁顆粒放置於金庫最內層之部位，致
      每日盤點人員因依作業規定僅作大數盤點，即檢查鈔票綑綁顆粒數是否相符，
      而未發現其盜領之情，因之，被告乙○○之所以得順利盜領系爭款項之原因並
      非在於每日之大數盤點，而係其為何得於金庫內搬動千元鈔及百元鈔綑綁顆粒
      之位置而不為人發現，以被告乙○○係原告九如分行之大出納，僅持有二樓金
      庫保險箱之鑰匙而無金庫之進出鑰匙，二樓金庫之進出鑰匙係分別由分行經理
      、副理、襄理及被告甲○○持有，被告乙○○每日進出金庫所使用之鑰匙乃係
      由二樓主管即副理、襄理處取得，依規定，二樓主管倘有出借鑰匙予被告乙○○之行為，自應陪同被告乙○○進入金庫查看以免發生弊端，二樓主管竟疏於
      注意，未陪同被告乙○○進入始生本件弊端，是縱認被告甲○○負有每日檢查
      盤點庫存現金之義務，此項檢查與否亦與被告乙○○之盜領行為間無相當因果
      關係。
    又原告主張被告甲○○應負債務不履行之責，然按債務不履行之不完全給付係
      指債務人對債權人負有給付義務，其雖為給付，但因可歸責於債務人之事由致
      給付內容未符債務本旨而言；查，原告銀行之作業手冊係於七十五年二月制訂
      ，當時原告銀行並無作業主管之職稱，因此，該作業手冊所稱之主管乃指營業
      主管即經理、副理、襄理級人員而不包括作業主管，另該作業手冊所謂當日庫
      存現金亦非指金庫內未動用之現金，而係指櫃員每日營業時間內動用之現金，
      以被告甲○○於本件盜領事件發生時，係原告九如分行之「助理專員」，主辦
      存款業務，工作內容為「存款業務主管保管T/C期票、跨行乙組解碼及收發電
      文」，顯見庫存現金之每日檢查並非被告甲○○之職務，被告甲○○對原告自
      不負此項檢查之義務；且依原告銀行九十一年一月二十九日致各營業單位主管
      及自行查核主管之通知單第四點所定，主管應每日確實覆核庫存現金之盤點，
      該處所謂之主管乃營業單位主管或自行查核主管，並非存款作業主管；況依原
      告銀行辦事規則可知，有關庫存現金之查核並非屬存款業務而係管理業務，是
      縱認被告甲○○為存款業務主管，庫存現金之查核亦與被告甲○○無關。
    再者，被告甲○○雖經原告分行經理指派盤點金庫庫存現金，但盤點為何人之
      職責與由何人盤點係屬二事，究應由何人對原告負盤點責任，自應視原告規定
      盤點係為何人之職責以定，是依原告規定，應負盤點之責者乃單位主管即分行
      經理而非擔任助理專員之被告甲○○；另依原告制訂之分層負責明細表第二條
      第二項規定，原告營業單位之分層負責授權區分為三層，第一層為經理，第二
      層為副理、襄理（業務主管、作業主管），第三層為承辦人員，依此規定，得
      擔任作業主管之人以副理、襄理層級之人為限，被告甲○○屬助理專員層級，
      自不具擔任存款業務主管之資格，分行經理指派被告甲○○為存款作業主管，
      自與原告訂定之管理規章牴觸而不具法律效力，且分行經理指派被告甲○○擔
      任存款作業主管，又請被告甲○○盤點庫存現金，無異由同一人同時兼任執行
      與監督相互牽制之工作，分行經理此一行為亦有違銀行內部稽核互相牽制之原
      則，自應由分行經理對公司負違規指派及盤點之責。至被告甲○○雖曾於庫存
      現金檢查表上蓋章，但依原告於九十一年一月二十九日發予各分行營業單位主
      管自行查核主管之通知單第四條規定：「主管應每日確實覆核庫存現金之盤點
      。」，可見庫存現金之盤點乃各營業單位主管即經理之義務，因此，被告甲○○雖於庫存現金表上蓋章，亦僅屬單位主管即經理對原告所負覆核庫存現金義
      務之債務輔助人，被告甲○○並未對原告負有獨立之庫存現金檢查義務。
    退步言，縱認被告甲○○負有檢查庫存現金之義務，但該項檢查工作並非被告
      甲○○之職掌事項，被告甲○○亦未因此項工作之增加而享受加給或利益，依
      民法第二百二十條規定，被告甲○○應僅負重大過失之責，而有關銀行盤點現
      金之方式，依據財政部八十六年五月九日台財融第八六六二一三二七號函修正
      公布之「金融機構建立內部控制制度實施要點」第十七條規定：「營業單位襄
      理級以上人員之遴派，應以具有稽核單位經驗者為優先，若未具稽核經驗，或
      未曾參加稽核人員訓練者，應於一年內參加金融人員研究訓練中心舉辦之稽核
      人員研習班…。」，而依該訓練中心舉辦之稽核人員研習班課程講義，其教授
      之庫存現金盤點方式有二，一為大數盤點，二為細數盤點，前者僅盤點已將鈔
      票綑綁成固定顆粒狀之顆數，後者始係將各個原已綑綁成形之鈔票顆粒拆開，
      以細數方式盤點，而因每日行內工作繁重，每日盤點僅要求以大數盤點即可，
      因之，即使受過前開稽核訓練之襄理、經理從事檢查時，亦僅採用大數盤點之
      方式，以被告乙○○係利用進入金庫之機會，以百元鈔綑綁成之顆粒替代類似
      尺寸之千元鈔顆粒，並將之放置於內層位置，則依大數盤點之方法，因金庫內
      之顆粒數與檢查表上所載之鈔票顆粒數相符，一般人並無法發現被告乙○○盜
      領之情事，此由九十一年四月三日當天係由受過正式稽核訓練之襄理吳德政盤
      點亦無法發現被告乙○○盜領情事即可為證，足認被告甲○○已盡一般人大數
      盤點即檢查鈔票綑綁成形之顆粒數有無減少之注意義務，被告甲○○並無重大
      過失之可言，是原告主張被告甲○○應依債務不履行對原告負損害賠償之責，
      自無可採。
    又經理、副理為原告銀行監督被告甲○○職務執行之直接上級，渠等曾與被告
      甲○○共同會點金庫庫存現金，對被告甲○○大粒盤點之方式從未提出任何意
      見或加以糾正，另依原告銀行辦事規則第二十六條、第二十七條規定，原告銀
      行分行經理有指揮監督本單位及所屬單位（辦事處、收付處）員工執行其主管
      業務及事務之權限，分行經理、襄理則有輔佐分行經理處理分行業務及事務之
      權限，分行金庫庫存現金之盤點既屬分行內之業務及事務，是不論應由分行經
      理清點或指揮監督他人清點，應均屬分行經理、副理之權限，分行經理、副理
      依此權限所為指揮監督行為之效力，自應直接及於原告銀行，因之，被告甲○○大數盤點之方式既係遵照分行經理、副理之指揮監督，效力自應及於原告銀
      行，原告不得事後再主張被告甲○○不得以此方式盤點。且原告銀行其他人之
      盤點方式均與被告甲○○相同，可見被告甲○○之盤點方式完全符合原告之指
      示；況以被告乙○○之作案方式係將冒充之百元鈔放置千元鈔層之最裡面及中
      間，四周均為千元鈔，千元鈔與百元鈔並為分層分開堆放，千元鈔層復係堆的
      滿滿、毫無空隙等情，任何人以前述原告指示之鈔粒大數盤點方式均無法發現
      千元鈔層之最裡層及中間會有冒充之百元鈔，是被告甲○○之盤點方式並無過
      失之可言。
    末者，縱認被告甲○○就本件原告損害之發生具有過失，然本件原告損害發生
      之主要原因係在被告乙○○之侵占及襄理吳德政、副理林宏建交付金庫鑰匙予
      被告乙○○卻未陪同進入金庫查看等違背職務之行為，被告乙○○、吳德政、
      林宏建均為原告之使用人，就其故意、過失，原告自應負同一過失責任，是被
      告甲○○自得主張過失相抵。
  (三)被告丙○○部分：
    原告主張被告丙○○應依侵權行為負賠償責任，惟本件原告所受之損害為金錢
      上之損失，非屬權利，依民法第一百八十四條第一項後段規定，需以行為人故
      意以背於善良風俗方法加損害於他人要件，是原告主張被告丙○○之行為具有
      過失，顯與該條之構成要件不符。
    又被告丙○○與原告間雖具有委任之關係，但依原告董事會訂定之高雄區中小
      企業銀行分層負責明細表中有關經理職務之規定，現金無摺交易、金額逾規定
      限額之交易、匯款通訊申請、匯出匯款報單之簽發、匯款匯出匯入之處理、逾
      規定限額之現金收付作業、庫存現金存款同業表及各類報表之填製、金庫鑰匙
      密碼之保管均為第二層作業主管或業務主管核定之職權，並非被告丙○○受委
      任之事務，是本件既非屬被告丙○○之受任事項，自無執行委任事務具有過失
      及逾越權限之可言。而原告雖主張被告丙○○有督導作業主管每日確實執行覆
      核庫存現金之盤點，但配合前開分層負責明細表可知其內涵應係被告丙○○應
      注意作業主管是否有依規定核定庫存現金之數額，而於庫存現金之檢查記錄上
      為核定之簽章，並非指被告丙○○本人應為盤點之行為，是被告丙○○依作業
      主管已核定之庫存現金表，確認作業主管已為簽章核定（覆核）之行為，自無
      何故意、過失可言。況本件弊案亦係被告丙○○所發現，被告丙○○對非屬其
      所核定之事項，仍超越職務之要求，於短時間內發現此弊案，進而立即報警處
      理，避免原告損失之擴大，益證被告丙○○於執行職務上並無過失。又依前開
      分層負責作業明細表之規定，各項提款或匯兌於作業主管即為核定，亦即只要
      作業主管核定後，存款即已提出或款項即已匯出，經理人應於傳票上簽章確認
      ，並非客戶提款或匯兌之必要手續，其目的僅係在提醒經理人於存保公司進駐
      原告之際，注意大戶之存提款流向以便因應，並非謂經理人有審核提款或匯款
      之職務；且只要取款條所使用之印鑑與原留存印鑑相符，或客戶提供匯款之款
      項，銀行並無拒領或拒絕匯款之理由，被告丙○○於作業主管核定後之提款傳
      票上簽章，僅係就已核定完成之交易行為予以確認有此等交易存在而已，衡情
      並無所謂審核上之過失。
    又以原告總稽核九十一年一月二十九日、九十一年四月八日之二紙通知單配合
      原告銀行分層負責明細表及庫存現金表之格式可知，執行金庫庫存現金覆核清
      點之責者為作業主管而非分行經理，金庫鑰匙平日亦係由會計及作業主管保管
      、使用，因之，庫存現金之清點及提匯款之核定既均屬作業主管之職權，縱認
      經理於督導上有所疏失，也因所有提匯款交易均已於作業主管階段即已完成，
      原告之損害自亦於該階段完成，經理督導疏失僅為行政作業上事後之疏失，與
      原告之損害並無相當因果關係，尤其本件被告乙○○之行為包括取用庫存現金
      及提匯款，二者應整體觀之，如僅有取用庫存現金而無匯款之行為，原告之損
      害將不致發生，是被告乙○○提匯款之行為既於作業主管階段即已完成交易，
      原告當時即受有損害，縱認被告丙○○有審核不實之行為，則該行為對原告已
      發生之損害並無任何作用力，而無任何因果關係。
    又被告丙○○否認曾指示作業主管僅依最外層鈔票綑數作為計算庫存現金之方
      法，本件弊案之發生亦非係盤點方法而係執行是否確實之問題，於經理在場由
      作業主管盤點之情形下，原告庫存現金從未短少，本件弊案亦係由經理代作業
      主管前往覆核時發現，且倘如作業主管之主張，平日僅以最外層鈔票綑數為計
      算，則被告乙○○實無於中間百元鈔外再放置千元鈔之必要，可知平日之清點
      方式並非僅依最外層之鈔票綑數為計算；況如作業主管主張其盤點方式之執行
      與經理無異，為何以相同之方式實施，經理可輕易發現弊端而作業主管不能，
      可見本件弊案發生之問題不在盤點之方法而係盤點是否確實。
    另被告丙○○指派被告甲○○為存款作業主管及有權簽章之人，係經原告總行
      核准報備，並無任何不當；且存款作業主管會同出納清點庫存現金亦無不妥或
      違反任何規定，是被告甲○○主張應由被告丙○○對原告負違規指派及盤點之
      責，應屬無據。
三、證據：提出原告銀行會計室明細表、原告銀行九十一年四月六日員工職掌異動表
    、原告銀行通知單、原告銀行九十一年四月份行員薪資表、財政部金融機構建立
    內部控制制度實施要點、金融人員研究訓練中心稽核人員研習班講義、原告銀行
    九十一年四月三日庫存現金存放同業表、原告銀行九十一年三月四日九一高銀總
    業企字第００六二號函、原告銀行分層負責明細表、臺灣高雄地方法院檢察署九
    十一年度偵字第七０二九號起訴書、本院九十一年度重勞訴字第六號民事案件九
    十二年三月十九日準備程序筆錄、職務輪調表、原告銀行辦事規則等件為證。
丙、本院依職權調閱本院九十一年度訴字第二二二九號刑事卷宗。
    理      由
一、按訴狀繕本送達後，原告不得將原訴變更或追加他訴，但有下列各款情形之一者
    ，不在此限：三擴張或減縮應受判決事項之聲明者，民事訴訟法第二百五十五條
    第一項第三款定有明文。本件原告原起訴請求「被告應連帶給付原告四千七百一
    十四萬零九百四十八元，及自本件起訴狀繕本送達翌日起至清償日止，按年息百
    分之五計算之利息。」等情，有起訴狀一份在卷可稽，嗣於九十一年十一月八日
    以書狀擴張訴之聲明為「被告應連帶給付原告四千七百三十一萬一千零六十五元
    ，及自本件起訴狀繕本送達翌日起至清償日止，按年息百分之五計算之利息。」
    ，有九十一年十一月八日民事準備書狀一份在卷可憑，是原告於訴狀送達後，擴
    張其應受判決事項之聲明，核與民事訴訟法第二百五十條第一項第三款之規定相
    符，爰准其追加，先予敘明。
二、原告起訴主張：被告乙○○為原告九如分行之職員，擔任大出納職務，自九十一
    年三月二十六日起至九十一年四月三日止，連續盜用原告客戶之印章及偽造中興
    保全公司科長謝瑜真之署押於取款條，盜領中興保全公司帳號0000000號
    帳戶內之存款，再利用作帳之方式，於每日下班前將所盜領之存款補足（即虛存
    款項於上開帳戶內），共計造成原告庫存現金短缺四千七百三十一萬一千零六十
    五元；而被告甲○○為原告九如分行之存款作業主管，負有每日檢查庫存現金之
    責，竟未確實檢查，即在庫存現金檢查表之檢查完畢無誤欄內予以蓋章，被告丙○○為原告九如分行之單位主管即經理，依原告規定應督導作業主管每日確實執
    行覆核庫存現金盤點之工作，並簽章確認各營業單位業務當日每筆交易逾五百萬
    元者，竟未確實督導、覆核，其二人之行為顯有過失，且與被告乙○○前開侵占
    行為均為造成原告損害之共同原因，自應負共同侵權行為之責。另被告甲○○受
    僱於原告，竟違反原告之規定及注意義務，致原告受有損害，原告自亦可依債務
    不履行求償。而被告丙○○受原告委任擔任原告九如分行之經理，卻未善盡善良
    管理人之注意義務致原告受有損害，原告自亦得依民法第五百四十四條請求被告
    丙○○賠償原告所受之損害。爰依侵權行為及債務不履行之法律關係請求被告應
    連帶給付原告四千七百三十一萬一千零六十五元，及自起訴狀繕本送達翌日起至
    清償日止，按年息百分之五計算之利息，並陳明願供擔保請准宣告假執行。
二、被告乙○○對原告之請求不爭執。被告甲○○則以：原告雖主張遭被告乙○○侵
    占四千七百一十四萬零九百四十八元，但已由保險獲得二千五百萬元及二百五十
    萬元之理賠，並扣押被告乙○○之存款七萬五千四百九十六元，是原告之實際損
    害應僅有二千二百六十五萬三千五百一十八元；且檢查庫存現金並非被告甲○○
    之義務，被告甲○○自無何債務不履行之可言；況縱認被告甲○○負有檢查庫存
    現金之義務，然以被告乙○○之作案手法觀察，本件弊案發生之原因應係原告九
    如分行二樓主管出借鑰匙予被告乙○○，卻未陪同被告乙○○進入金庫，被告乙○○始有搬運金庫內千元鈔及百元鈔之機會，是此項檢查與否與原告之損害間並
    無相當因果關係；且被告甲○○用以檢查庫存現金之方式乃原告分行經理指示之
    大數盤點方式，依被告乙○○之作案手法，一般人依此方式盤點均無法發現現金
    短缺之情形，被告甲○○自無過失可言；退步言，縱認被告甲○○就本件原告損
    害之發生具有過失，惟本件原告損害發生之主要原因係在被告乙○○之侵占及襄
    理吳德政、副理林宏建交付金庫鑰匙予被告乙○○卻未陪同進入金庫查看等違背
    職務之行為，被告乙○○、吳德政、林宏建均為原告之使用人，原告自應就其使
    用人之故意、過失負同一責任，被告甲○○自得據此主張過失相抵等語資為抗辯
    。被告丙○○則以：現金無摺交易、金額逾規定限額之交易、匯款通訊申請、匯
    出匯款報單之簽發、匯款匯出匯入之處理、逾規定限額之現金收付作業、庫存現
    金存款同業表及各類報表之填製、金庫鑰匙密碼之保管均為第二層作業主管或業
    務主管核定之職權，並非被告丙○○受委任之事務，是被告丙○○並無執行委任
    事務具有過失及逾越權限之可言；又本件損害之發生，實係因作業主管未確實執
    行盤點所致，被告丙○○並無親自盤點庫存現金之義務，僅需注意作業主管是否
    有依規定核定庫存現金之數額，並於庫存現金之檢查記錄上為核定之簽章，是被
    告丙○○依作業主管已核定之庫存現金表，確認作業主管已為簽章核定（覆核）
    之行為，自無何故意、過失可言；另有關各項提款或匯兌於作業主管時即為核定
    ，亦即於作業主管核定後，存款即已提出或款項即已匯出，經理人於傳票上簽章
    確認並非客戶提款或匯兌之必要手續，經理人亦無審核提款或匯款之職務，且只
    要取款條所使用之印鑑與原留存印鑑相符，或客戶提供匯款之款項，銀行並無拒
    領或拒絕匯款之理由，是被告丙○○於作業主管核定後之提款傳票上簽章，亦無
    所謂審核上之過失；況縱認被告丙○○於督導上有所疏失，也因所有提匯款交易
    於作業主管階段即已完成，被告丙○○督導疏失之行為與原告之損害間亦無相當
    因果關係等為資為抗辯。
三、原告主張被告乙○○為原告九如分行之職員，擔任大出納職務，自九十一年三月
    二十六日起至九十一年四月三日止，連續盜用原告客戶之印章及偽造取款條，盜
    領中興保全公司帳號0000000號帳戶內之存款，再利用作帳之方式，於每
    日下班前將所盜領之存款補足，以此方式侵占原告款項四千七百一十三萬九千八
    百八十元，及被告丙○○為原告九如分行經理之事實，業據其提出臺灣高雄地方
    法院檢察署九十一年度偵字第七０二九號起訴書、庫存現金存放同業表九紙、匯
    款申請書（代收入傳票）四紙、匯款回條二十四紙、各項匯出明細表十四紙為證
    ，且為被告所不爭執，並經本院依職權調閱本院九十一年度訴字第二二二九號刑
    事卷宗核閱屬實，是原告此部分之主張，堪信為真實。至原告主張被告乙○○另
    有侵占十七萬一千一百八十五元，及被告甲○○負有檢查庫存現金之義務、被告
    丙○○負有督導作業主管確實覆核庫存現金盤點工作之義務，被告甲○○、丙○○因未確實檢查、督導，致原告受有損害具有過失等事實，則為被告甲○○、丙○○所否認，並以前開情詞置辯，是本件之爭點為：(一)原告所受之損失究係若干
    ？(二)被告甲○○是否應負損害賠償責任？(三)被告丙○○是否應負損害賠償責任？
    (四)被告得否主張過失相抵？茲分別敘述如下：
  (一)原告所受之損害究係若干？
    按當事人主張有利於己之事實者，就其事實有舉證之責任，民事訴訟法第二百
      七十七條前段定有明文。本件原告主張被告乙○○除侵占被告所不爭執之四千
      七百一十三萬九千八百八十元外，另有侵占十七萬一千一百八十五元之事實，
      既為被告甲○○所否認，則原告就此有利於己之事實，自應負舉證之責。經查
      ，依原告所提出之匯款申請書（代收入傳票）四紙、匯款回條二十四紙、各項
      匯出明細表十四紙，被告乙○○係分別於九十一年三月二十六日、三月二十七
      日、三月二十八日、三月二十九日、四月一日、四月三日匯出四十五萬七千零
      八十元、六百零三萬二千八百元、八百萬元、六百萬元、一千五百六十五萬元
      、一千一百萬元，總計其匯出金額僅四千七百一十三萬九千八百八十元即被告
      所不爭執之部分，而原告所另提出之明細表一紙，乃原告片面製作，自不得遽
      為有利原告之認定，是原告既不能證明被告乙○○另有侵占十七萬一千一百八
      十五元部分之事實，則原告此部分之主張，尚無可採。
    又被告甲○○雖另主張原告已受領二千五百萬元及二百五十萬元之保險理賠，
      其實際受損金額應扣除此部分之保險理賠等語；然按保險制度，旨在保護被保
      險人，非為減輕損害事故加害人之責任。保險給付請求權之發生，係以定有支
      付保險費之保險契約為基礎，與因侵權行為所生之損害賠償請求權，並非出於
      同一原因。後者之損害賠償請求權，殊不因受領前者之保險給付而喪失，兩者
      除有保險法第五十三條關於代位行使之關係外，並不生損益相抵問題，最高法
      院六十八年台上字第四二號判例可資參照。因之，原告雖因員工即被告乙○○
      之不忠實行為受損而受領前開保險金，然原告受領前開保險金乃係本於保險契
      約之法律關係，與因侵權行為所生之損害賠償請求權並非出於同一原因，原告
      自不因受領前開保險金而喪失其損害賠償請求權，故被告甲○○主張原告受損
      之金額應扣除此部分之保險理賠，自屬無據。
    綜上，本件原告所受之損害應為四千七百一十三萬九千八百八十元。
  (二)被告甲○○是否應負損害賠償責任？
    原告主張被告甲○○負有盤點庫存現金之義務之情，雖為被告甲○○所否認；
      然查，原告主張被告甲○○負有盤點庫存現金義務之事實，業據其提出庫存現
      金存放同業表為證，觀諸原告所提出之庫存現金存放同業表，被告甲○○確有
      於九十一年三月二十六日、三月二十七日、三月二十八日、三月二十九日、四
      月一日、四月二日在庫存現金存放同業表檢查紀錄「檢查完畢無誤」欄內及作
      業主管欄位下蓋章之情，有原告提出之庫存現金存放同業表六紙在卷可參，由
      被告甲○○於前開庫存現金存放同業表上蓋章之位置乃「檢查完畢無誤」欄可
      知，此等表格本即係被告甲○○於檢查金庫庫存現金與該表所列庫存現金明細
      中之金額相符後，始於該欄位蓋章，被告乙○○亦陳稱被告甲○○即為於前揭
      時日會同盤點庫存現金之人，可見被告甲○○確係於前揭時日負責檢查原告九
      如分行金庫庫存現金之職員，是原告主張被告甲○○負有盤點庫存現金之義務
      一節，應堪採信。至被告甲○○雖以其僅為助理專員，不具擔任存款作業主管
      之資格，且庫存現金之盤點亦為單位主管而非存款作業主管之責為辯，然被告
      甲○○確有於前揭時日會同被告乙○○進入金庫檢查庫存現金，並於檢查完畢
      後，在庫存現金存放同業表內蓋章之情，已如前述，顯見被告甲○○已經原告
      指派擔任盤點庫存現金之工作，不論被告甲○○之職稱為何及是否另有他人需
      共負盤點庫存現金之責，均無礙於被告甲○○負有盤點金庫庫存現金義務之情
      ，是被告甲○○前開所辯，尚無可採。
    又原告主張被告甲○○盤點庫存現金具有過失之事實，雖亦為被告甲○○所否
      認；然查，原告之所以設置人員負責盤點庫存現金，其目的本即在避免庫存現
      金之短缺，並藉由不同人員之層層把關，加強其內部之控管機制，是不論被告
      甲○○欲採取何種方式清點庫存現金，其所採用之方式必須能達到清點庫存現
      金與出納人員所製作之庫存現金明細是否相符之功能，否則此等清點即失其意
      義，亦不符原告設置人員清點庫存現金之目的，被告甲○○自不能僅以庫存現
      金之數量龐大而作為其無法確實清點之理由；且依本件被告乙○○之手法觀之
      ，被告乙○○乃係以百元鈔綑綁成之顆粒冒充千元鈔放置於千元鈔層，則倘被
      告甲○○能確實注意放置於千元鈔層之現金是否確為千元鈔，本即可輕易發現
      實際庫存現金與被告乙○○所製作之庫存現金明細不符之處，此等並係經由外
      觀即可察覺之事，惟被告甲○○於清點庫存現金時，竟未確實注意放置於千元
      鈔層之現金是否確為千元鈔，而僅以手觸摸各層所擺放之鈔票顆粒數量為何，
      是被告甲○○之盤點行為顯具有過失，原告此部分之主張，自亦可採。
    又被告甲○○雖另抗辯本件原告所受之損害純屬經濟上之利益，然本件原告所
      受之損害乃係遭被告乙○○侵占其金錢，是原告所受之損害顯屬權利而非僅係
      利益甚明，是被告甲○○此部分之辯詞，亦無可採。
    按民事上之共同侵權行為（狹義的共同侵權行為，即加害行為）與刑事上之共
      同正犯，其構成要件並不完全相同，共同侵權行為人間不以有意思聯絡為必要
      ，數人因過失不法侵害他人之權利，苟各行為人之過失行為，均為其所生損害
      共同原因，即所謂行為關連共同，亦足成立共同侵權行為，依民法第一百八十
      五條第一項前段之規定，各過失行為人對於被害人應負全部損害之連帶賠償責
      任，最高法院六十七年台上字第一七三七號判例可資參照。查，被告甲○○確
      具有盤點庫存現金之義務，且其盤點行為具有過失等情，已如前述，而原告因
      被告甲○○未能確實盤點，致遭被告乙○○侵占庫存現金，則原告於九十一年
      三月二十六日、三月二十七日、三月二十八日、三月二十九日、四月一日遭被
      告乙○○侵占之現金共計三千六百一十三萬九千八百八十元（被告甲○○於九
      十一年四月三日並未負責盤點庫存現金，是日係由訴外人朱德政負責盤點，故
      該日遭侵占之金額一千一百萬元應予扣除），與被告甲○○未確實盤點之過失
      行為間，具有相當因果關係，另被告甲○○之過失行為，與被告乙○○之侵占
      行為，亦均為原告所生損害之共同原因，則原告主張渠等應共負侵權行為責任
      之情，自屬有據。
  (三)被告丙○○是否應負損害賠償責任？
    原告主張被告丙○○未確實督導作業主管執行覆核庫存現金盤點之工作而有過
      失之事實，雖為被告丙○○所否認；然查，觀諸原告所提出之庫存現金存放同
      業表，被告丙○○確有於九十一年三月二十六日、三月二十七日、三月二十八
      日、三月二十九日、四月一日、四月二日、四月三日在庫存現金存放同業表經
      理欄位下蓋章之情，有原告提出之庫存現金存放同業表七紙在卷可參，按原告
      之所以設置人員負責盤點庫存現金，其目的本即在避免庫存現金之短缺，而原
      告除要求作業主管需於檢查完畢後簽章外，並要求身為單位主管之經理亦需於
      其上簽章，此乃係欲藉由不同人員之層層把關，加強其內部之控管機制，是被
      告丙○○之簽章絕非僅屬形式而已，被告丙○○自亦應確實審查實際庫存現金
      與被告乙○○製作之庫存現金明細是否相符。因之，被告丙○○雖不必一定要
      親自清點所有庫存現金，然其仍得以陪同被告甲○○或其他應負清點責任之人
      進入金庫，觀看該人清點之方式，確實覆核實際庫存現金與被告乙○○製作之
      庫存現金明細是否相符，被告丙○○均未為此等行為，是其顯有違注意義務之
      情，應堪認定。原告此部分之主張，自屬可信。
    從而，被告丙○○確有覆核庫存現金盤點之義務，且其行為確有違注意義務之
      情，已如前述，而原告因被告丙○○之疏，致遭被告乙○○侵占庫存現金四千
      七百一十三萬九千八百八十元，則被告丙○○之過失行為，與原告所生之損害
      間具有相當因果關係，並與被告乙○○之侵占行為、被告甲○○之過失行為，
      均為造成原告損害之共同原因，是原告主張被告三人應共負侵權行為之責（被
      告甲○○應共同負責之範圍限於三千六百一十三萬九千八百八十元內），當屬
      有據。
  (四)被告得否主張過失相抵？
    被告甲○○雖亦主張過失相抵；然按法院援引民法第二百十七條第一項過失相抵
    原則，減輕或免除賠償金額，僅於賠償權利人向其使用人以外之第三人請求賠償
    時，始有其適用。倘於賠償權利人向其使用人即賠償義務人請求賠償時，該賠償
    義務人不得以賠償權利人之其他使用人亦與有過失，以對賠償權利人主張過失相
    抵，最高法院八十八年度台上字第二六三一號裁判可資參照。經查，被告丙○○
    、甲○○、乙○○均為原告之使用人之事實，為兩造所不爭執，是原告對其使用
    人即被告三人請求賠償時，揆諸前開裁判意旨，被告甲○○自不得主張過失相抵
    ，被告甲○○此部分之主張，亦無可採。
四、綜上所述，被告甲○○、丙○○既確有如前所述之過失，渠等之過失行為與被告
    乙○○之侵占行為，並均為原告所生損害之共同原因，則原告依據侵權行為之法
    律關係，請求(一)被告乙○○、丙○○、甲○○應連帶賠償原告三千六百一十三萬
    九千八百八十元，及自起訴狀繕本送達翌日即九十一年六月二十二日起至清償日
    止，按年息百分之五計算之利息，被告乙○○、甲○○另應連帶給付自九十一年
    六月七日起至九十一年六月二十一日止，按年息百分之五計算之利息，被告甲○○另應給付自九十一年六月一日起至九十一年六月六日止，按年息百分之五計算
    之利息；及(二)被告乙○○、丙○○應連帶賠償原告一千一百萬元，及自九十一年
    六月二十二日起至清償日止，按年息百分之五計算之利息，被告乙○○另應給付
    自九十一年六月七日起至九十一年六月二十一日止，按年息百分之五計算之利息
    ，即屬有據，應予准許。原告逾此部分之請求，則屬無由，應予駁回。
五、兩造陳明願供擔保，聲請宣告假執行，或免為假執行，經核原告勝訴部分，合於
    法律之規定，爰酌定相當之擔保金額宣告之；原告其餘假執行之聲請，因訴之駁
    回而失所依附，應併予駁回。
六、本案事證已臻明確，兩造其餘主張陳述及所提之證據，均毋庸再予一一審酌之必
    要，附此敘明。
七、結論：本件原告之訴，為一部有理由，一部無理由，並依民事訴訟法第七十九條
    、第八十五條第二項、第三百九十條第二項、第三百九十二條第二項，判決如主
    文。
中      華      民      國    九十二    年     十二     月     十九     日
                                    臺灣高雄地方法院民事第二庭
~B法      官  曾淑娟
正本係照原本作成。
如對本判決上訴，須於判決送達後廿日內向本院提出上訴狀。
中      華      民      國    九十二    年     十二     月     十九     日
~B法院書記官  林宜正


司法院資訊處製作；財團法人民間司法改革基金會備份。
